ACORDAO-COMPLETO-2501209

ACÓRDÃO 18602/2021 ATA 40/2021 - PRIMEIRA CÂMARA

VISTOS, relatados e discutidos estes autos de Tomada de Contas Especial instaurada pelo então Ministério da Ciência, Tecnologia, Inovações e Comunicações em face da não comprovação da regular aplicação dos recursos repassados por meio do Convênio 01.0017.00/2009 firmado com a Entidade Êxito Cooperativa dos Profissionais de Turismo e Hospitalidade, tendo por objeto a estruturação, gerencial e tecnológica da indústria de confecções do Projeto Enredeação, no Município de Santa Inês-MA,
ACORDAM os Ministros do Tribunal de Contas da União, reunidos em sessão de 1ª Câmara, ante as razões expostas pelo Relator, em:
9.1. julgar irregulares as contas das responsáveis Êxito Cooperativa dos Profissionais de Turismo e Hospitalidade (Entidade Convenente) e Solange Cavalcanti da Cunha (Dirigente da referida Entidade à época dos fatos) , com fundamento nos arts. 1º, inciso I, 16, inciso III, alíneas "b" e "c", c/c os arts. 19 e 23, inciso III, da mesma Lei, e com arts. 1º, inciso I, 209, incisos II e III, 210 e 214, inciso III, do Regimento Interno/TCU, e condená-las solidariamente ao pagamento das quantias a seguir especificadas, com a fixação do prazo de quinze dias, a contar das notificações, para comprovarem, perante o Tribunal (art. 214, inciso III, alínea "a", do Regimento Interno) , o recolhimento das dívidas aos cofres do Tesouro Nacional, atualizadas monetariamente e acrescidas dos juros de mora, calculados a partir das datas discriminadas, até a data dos recolhimentos, na forma prevista na legislação em vigor:
	VALOR ORIGINAL (R$) 
	DATA DA OCORRÊNCIA

	598.976,00
	30/12/2009

	61.000,00
	28/5/2010

9.2. autorizar, desde logo, nos termos do art. 28, inciso II, da Lei 8.443/1992, a cobrança judicial das dívidas, caso não atendidas as notificações; e
9.3.  dar ciência deste Acórdão à Procuradoria da República no Maranhão, nos termos do § 3º do art. 16 da Lei 8.443/1992, c/c o § 7º do art. 209 do Regimento Interno do TCU, para adoção das medidas que entender cabíveis.

Tomada de Contas Especial instaurada pelo então Ministério da Ciência, Tecnologia, Inovações e Comunicações em face da não comprovação da regular aplicação dos recursos repassados por meio do Convênio 01.0017.00/2009 firmado com a Entidade Êxito Cooperativa dos Profissionais de Turismo e Hospitalidade, tendo por objeto a estruturação, gerencial e tecnológica da indústria de confecções do Projeto Enredeação, no Município de Santa Inês-MA.

Primeira Câmara

Secretaria-Executiva do Ministério da Ciência, Tecnologia e Inovações.

3. Responsáveis: Solange Cavalcanti da Cunha (XXX.955.004-XX); Êxito Cooperativa dos Profissionais de Turismo e Hospitalidade (04.184.236/0001-86).

13.1. Ministros presentes: Walton Alencar Rodrigues (Presidente), Vital do Rêgo e Jorge Oliveira.
13.2. Ministro-Substituto convocado: Augusto Sherman Cavalcanti (Relator).

ACORDAO-COMPLETO-2558271

Acórdão 10396/2022 - Primeira Câmara

AUGUSTO SHERMAN

Tratam os autos de Tomada de Contas Especial instaurada pelo então Ministério da Ciência, Tecnologia, Inovações e Comunicações em face da não comprovação da regular aplicação dos recursos repassados por meio do Convênio 01.0017.00/2009, registro Siafi 704234, firmado com a Êxito Cooperativa dos Profissionais de Turismo e Hospitalidade, tendo por objeto "Estruturar, gerencial e tecnologicamente, a Indústria de Confecções do Projeto Enredeação, no Município de Santa Inês-MA".
2.	Reproduzo a seguir a instrução técnica elaborada pela SecexTCE (peça 517) , e que contou com o apoio dos dirigentes da secretaria (peças 518/519) :
"INTRODUÇÃO
1. 	Cuidam os autos de tomada de contas especial (TCE) instaurada pela Secretaria Executiva do Ministério da Ciência, Tecnologia, Inovações e Comunicações (SE/MCTIC) em desfavor de Solange Cavalcanti da Cunha (CPF XXX.955.004-XX) e Êxito Cooperativa dos Profissionais de Turismo e Hospitalidade (CNPJ 04.184.236/0001-86) , em razão de não comprovação da regular aplicação dos recursos repassados pela União realizadas por meio do Convênio 01.0017.00/2009, registro Siafi 704234, (peça 13) firmado entre o Ministério da Ciência, Tecnologia, Inovações e Comunicações (MCTIC) e a Êxito Cooperativa dos Profissionais de Turismo e Hospitalidade, que tinha por objeto o instrumento descrito como 'Estruturar, gerencial e tecnologicamente, a Indústria de Confecções do Projeto Enredeação, no município de Santa Inês-MA'.
HISTÓRICO
2. 	De acordo com o Parecer Financeiro 138/2018/SEI-MCTIC, de 15/2/2019 (peça 117) , o Convênio 01.0017.00/2009 foi assinado em 30/11/2009 e publicado no Diário Oficial da União (DOU) em 24/12/2009. 
3. 	O referido convênio foi firmado no valor de R$ 667.976,00, sendo R$ 659.976,00 à conta da concedente e R$ 8.000,00 referente à contrapartida da convenente. Teve vigência de 30/11/2009 a 19/12/2011, com prazo para apresentação da prestação de contas em 18/1/2012. Os repasses efetivos da União totalizaram R$ 659.976,00 (peças 20, 25 e 26) .
4. 	Em 7/7/2011 o Departamento de Ações Regionais (Deare) realizou visita técnica in loco e apresentou Relatório de Acompanhamento das Ações do Projeto (peça 49) , juntamente com um exemplar de folder de divulgação do projeto, sendo até aquele momento o único documento comprobatório de execução do projeto (peça 117, p. 2) .
5. 	Posteriormente, entre 21 e 30/11/2011, servidores da Secretaria de Ciência e Tecnologia para Inclusão Social (Secis) , para acompanhar a execução do projeto, realizaram visita técnica em três etapas: no dia 21/11/2011 a equipe esteve na sede da Êxito e no Escritório Virtual utilizado pela Êxito para apoiar algumas de suas atividades administrativas, ambas na cidade do Recife/PE; a segunda etapa aconteceu no dia 28/11/2011 nas instalações físicas da sede da Êxito em São Luís/MA; a terceira etapa foi realizada nos dias 29 e 30/11/2011 na 'Fábrica de Moda', no município de Santa Inês/MA. A equipe técnica exarou, então o Relatório de Verificação in loco da execução física (peça 62) e concluiu que o projeto foi executado de forma incompleta, não atendendo às expectativas do público-alvo (peça 117, p. 2) .
6. 	Em 24/11/2011, a então Divisão de Convênios (DCON) realizou visita in loco para acompanhamento da execução financeira do convênio. Da visita, a equipe exarou o Relatório de Visita (peça 63) , no qual concluiu que a convenente não apresentou os extratos bancários das contas, corrente e de aplicação, bem como a conciliação bancária dos pagamentos realizados, o que prejudicou a análise financeira e, com base na análise da documentação apresentada, concluiu que a execução financeira do convênio estava sendo realizada de forma imprópria, apresentando fortes indícios de irregularidade e com claro favorecimento em relação às despesas executadas (peça 117, p. 3) .
7.	Em 6/1/2012, por intermédio do Ofício 006/2012 (peça 50) , a Convenente atendeu à solicitação de envio de informações e de documentação relativa ao cumprimento do objeto e informou sobre a inserção da prestação de contas no Siconv, porém não enviou os extratos da conta corrente e de investimentos. Os documentos enviados foram o Relatório Financeiro dos Pagamentos Efetuados; Relatório Financeiro do Plano de Trabalho; Relatório Físico do Plano de Trabalho; e Relatório Bens Produzidos ou Construídos, que não constam nos presentes autos.
8. 	Em 15/3/2012, a Secis enviou o Ofício 070/2012/DEARE/SECIS/MCTI, no qual informou à Convenente sobre as pendências apontadas na visita de acompanhamento da execução física do convênio e solicitou que informações e documentação complementares fossem encaminhadas àquela Secis para análise (peça 68) . A Convenente recebeu o Ofício, conforme aviso de recebimento (AR) de 23/3/2012 (peça 69) , e solicitou prorrogação do prazo pelo Ofício 06/2012, de 14/5/2012 (peça 70) . O pedido foi negado, conforme o Ofício 131/2012/MCTI/SECIS/DEARE, de 28/5/2012 (peça 71) .
9. 	Em 22/6/2012, por intermédio da Informação Financeira 257/2012 (peça 73) , a DCON, tendo em vista que a Prestação de Contas encontrava-se encaminhada para análise do concedente no Siconv, sugeriu o encaminhamento do processo à competente área técnica para análise e emissão de parecer e posterior devolução do mesmo para as providências subsequentes.
10.  O processo foi então enviado ao Deare, que em 10/4/2013 exarou o Parecer Técnico MCTI/SECIS/DEARE 12/2013, no qual, considerando a inexistência de fato novo apresentado pelo convenente, tanto no âmbito do processo físico quanto no âmbito do Siconv, ratificou e reiterou o teor da análise e conclusão já exarada no Parecer Técnico Final 001/2012 (peça 74) .
11. Em 2/12/2013, considerando o Parecer Técnico MCTI/SECIS/DEARE 12/2013, a DCON exarou a Informação Financeira 402/2013, na qual sugeriu que fosse solicitada à convenente a devolução dos recursos repassados pelo MCTIC, atualizados monetariamente e acrescidos de juros legais (peça 75) .
12. Em carta de 18/8/2014, por intermédio do advogado, a Êxito-Cooperativa solicitou ao MCTIC cópia integral do processo, no que foi atendido (peça 92) .
13. Em 6/10/2014, a convenente, representada por advogado, apresentou peça de defesa, em que se destacou a argumentação de que o convênio havia alcançado o objeto pactuado e a afirmação de que a conclusão do Convênio fora obstada pela incursão da investigação da Polícia Federal (peça 98) . Referida peça foi encaminhada à Coordenação-Geral de Acompanhamento da Execução de Projetos de Inclusão Social (CGAP) , para análise (peça 117, p. 4) .
14. Em 30/3/2015, no Parecer Financeiro 62/2015 (peça 100) , considerando que os principais argumentos da defesa evocavam justificativas de que o objeto do convênio fora atingido, a DCON encaminhou o Processo para o Deare, para que este se pronunciasse quanto à defesa apresentada pelo advogado Carlos Roberto Feitosa Costa (peça 98) ; que analisasse os relatórios de execução do convênio, que já estavam disponíveis no Siconv e, em caso de cumprimento dos objetivos, a área técnica especificasse o percentual total do objeto que havia sido concluído.
15. Em 3/2/2016, a CGAP enviou o Ofício 52/2016/CGAP/SECIS/MCTI, de 3/2/2016 (peça 101) , reiterado pelo Ofício 207/2016/CGAP/SECIS/MCTI, de 2/6/2016 (peça 103) , solicitando documentação complementar para reanálise da prestação de contas do convênio. O último Ofício foi recebido pela convenente em 8/6/2016 (peça 104) , mas não houve manifestação da convenente (peça 117, p. 4) .
16. Em 1°/12/2016, por intermédio do Ofício 46020/2016/SEI-MCTIC, a CGAP reiterou a solicitação dos ofícios anteriores com o mesmo teor (peça 105) . O Ofício foi recebido conforme registro do AR (peça 106) , mas também não houve manifestação da convenente. Considerando que a convenente não atendeu às solicitações da CGAP, aquela Coordenação reanalisou a prestação de contas com os documentos constantes no processo e concluiu pelo cumprimento parcial do objeto, conforme o Parecer Técnico 625/2018, de 25/4/2018 (peça 107) .
17. Após análise do Parecer Técnico 625/2018, documentada no Parecer Financeiro 90/2018, de 26/7/2018, a Divisão de Análise e Execução Financeira (DIAEF) acatou as glosas da área técnica e sugeriu que a Cooperativa fosse notificada a recolher o valor de R$ 418.100,00, que corrigido monetariamente e acrescido de juros legais até 24/7/2018, totalizava R$ 571.000,04, ou, no exercício do contraditório e ampla defesa, exercesse defesa, no prazo de trinta dias (peça 117, p. 4) .
18. Em 24/7/2018, por intermédio do Ofício 29280/2018/SEI-MCTIC (peça 109) , a Cooperativa foi notificada sobre a decisão do Parecer. O ofício foi recebido pela cooperativa, conforme consta do AR (peça 110) , entretanto a Êxito não devolveu o recurso financeiro nem exerceu seu direito ao contraditório e à ampla defesa (peça 117, p. 4) .
19. Em 2/10/2018, tendo em vista que a Cooperativa não se defendeu sobre as glosas da área técnica, a DIAEF efetuou análise da execução financeira e constatou ausência de documentos indispensáveis. Exarou, então, o Parecer Financeiro 114/2018 (peça 111) e notificou a Êxito a devolver o valor total do repasse do MCTIC, de R$ 659.976,00, tendo em vista que as contas apresentadas não permitiram a conclusão de que a aplicação dos recursos observou as normas pertinentes e/ou atingiu os fins colimados (peça 117, p. 4) .
20. No mesmo 2/10/2018, por intermédio do Ofício 39135/2018/SEI-MCTIC (peça 113) , a convenente foi notificada a devolver o valor de R$ 659.976,00, que corrigido totalizava R$ 1.368.107,76, ou a exercer o direito de defesa. O recebimento do ofício deu-se no dia 10/10/2018, conforme AR (peça 115) .
21. Não houve manifestação da convenente em relação ao Ofício 39135/2018/SEI-MCTIC. Assim, em face do mencionado ofício, que informou que o não exercício da defesa acarretaria a inscrição da Cooperativa no Cadastro de Inadimplentes do Siafi, a Êxito foi inscrita como inadimplente em 27/11/2018 (peça 117, p. 4) .
22. Em 14/2/2019, mediante o Parecer Financeiro 138/2019 (peça 117) , a DIAEF sugeriu a instauração de TCE no valor de R$ 659.976,00, uma vez que todas as medidas administrativas para elidir o dano estavam exauridas (peça 117, p. 5) .
23. Em 19/2/2019, com fundamento na IN/TCU 71/2012, alterada pela IN/TCU 76/2016, e na DN/TCU 155/2016, o dirigente da SE/MCTIC autorizou a instauração da TCE (peça 118) . O processo foi registrado no sistema e-TCE com o número 2162/2019.
24. No relatório (peça 124) , o tomador de contas concluiu que o prejuízo importaria no valor original de R$ 659.976,00, imputando-se a responsabilidade a Solange Cavalcanti da Cunha, na condição de gestora dos recursos e à Êxito Cooperativa dos Profissionais de Turismo e Hospitalidade, na condição de convenente. 
25. Em 2/3/2020, a Controladoria-Geral da União (CGU) emitiu o Relatório de Auditoria 2162/2019 (peça 127) , em concordância com o relatório do tomador de contas. O certificado de auditoria e o parecer do dirigente do órgão de controle interno concluíram pela irregularidade das presentes contas (peças 128 e 129) .
26. Em 12/3/2020, o ministro responsável pela área atestou haver tomado conhecimento das conclusões contidas no relatório e no certificado de auditoria, bem como do parecer conclusivo do dirigente do órgão de controle interno, que se manifestou pela irregularidade das contas, e determinou o encaminhamento do processo ao Tribunal de Contas da União (peça 130) .
27. O processo foi autuado no TCU em 12/3/2020, dando início à fase externa da TCE.
28. Em instrução inicial de 4/6/2020, auditor instruinte propôs a seguinte proposta de encaminhamento:
a)  realizar a citação, com fundamento nos arts. 10, § 1º, e 12, incisos I e II, da Lei 8.443/1992 c/c o art. 202, incisos I e II, do RI/TCU, para que, no prazo de quinze dias, as responsáveis abaixo indicadas, em decorrência das condutas praticadas, apresentem alegações de defesa e/ou recolham, aos cofres especificados, a quantia abaixo indicada, atualizada monetariamente a partir da respectiva data até o efetivo recolhimento, abatendo-se na oportunidade a quantia eventualmente ressarcida, na forma da legislação em vigor, que geraram a irregularidade demonstrada a seguir:
Débito relacionado à responsável Solange Cavalcanti da Cunha (CPF XXX.955.004-XX) , na condição de gestora dos recursos, em solidariedade com a Êxito Cooperativa dos Profissionais de Turismo e Hospitalidade (CNPJ 04.184.236/0001-86) , na condição de convenente.
Irregularidade: não comprovação da execução física do objeto do convênio.
Evidências da irregularidade: documentos técnicos presentes nas peças 89, 96, 100, 48, 79, 107, 108, 118, 10, 8, 46, 72, 68, 32, 62, 75, 116, 66, 73, 117, 22, 44, 111, 85, 71 e 23.
Normas infringidas: Art. 70, parágrafo único, da Constituição Federal de 1988; art. 93, do Decreto-Lei 200/1967; art. 50, § 3º, da Portaria Interministerial 127/2008, e Termo do Convênio.
Cofre credor: Tesouro Nacional.
Valor atualizado do débito (sem juros) em 26/5/2020: R$ 999.153,82
Conduta: deixar de apresentar documentos que provassem a execução dos itens previstos no plano de trabalho e pagos com recursos do convênio, bem como deixar de apresentar os documentos solicitados para a análise da execução financeira do Convênio MCT 01.0017.00/2009.
Nexo de causalidade: a não apresentação de documentos que comprovassem a execução dos itens previstos no plano de trabalho resultou na presunção de dano ao erário, uma vez que a ausência de apresentação dos documentos solicitados impediu verificar a correta aplicação dos recursos concedidos pressupondo a realização de despesas incompatíveis com o objetivo do convênio, acarretando dano ao erário.
Culpabilidade: não há excludentes de ilicitude, de culpabilidade e de punibilidade; é razoável supor que a responsável tinha consciência da ilicitude de sua conduta; era exigível conduta diversa da praticada, qual seja, comprovar por meio de documentos a efetiva execução de todos os itens previstos no plano de trabalho.
29. A proposição acima foi acolhida pela SecexTCE (peças 134 e 135) .
30.  Com amparo na delegação de competência do Min. Rel. Augusto Sherman, a Secretaria de Gestão de Processos (Seproc) expediu os Ofícios 27.146, 27.147 e 27.148/2020-TCU/Seproc, de 4/6/2020, para citação da Sra. Solange Cavalcanti da Cunha (peças 141, 139 e 140, respectivamente) , bem assim o Ofício 51.123/2020-TCU/Seproc, de 15/10/2020 (peça 154) , entre outros, para citação da Êxito Cooperativa dos Profissionais de Turismo e Hospitalidade.
31. O Ofício 27.146/2020 foi entregue no endereço da destinatária em 17/6/2020, conforme demonstra o retorno do AR (peça 142) . A Sra. Solange apresentou alegações de defesa em 18/12/2020 (peça 497) e em 20/12/2020 (peça 161) .
32. O Ofício 51.123/2020 foi entregue no endereço da destinatária em 30/10/2020, conforme demonstra o retorno do AR (peça 156) . A Êxito Cooperativa dos Profissionais de Turismo e Hospitalidade apresentou alegações de defesa em 20/12/2020 (peça 161) .
ANÁLISE DOS PRESSUPOSTOS DE PROCEDIBILIDADE DA IN/TCU 71/2012
Apreciação do Prejuízo ao Contraditório e Ampla Defesa
33. Verifica-se que não houve o transcurso de mais de dez anos desde o fato gerador sem que tenha havido a notificação dos responsáveis pela autoridade administrativa federal competente (art. 6º, inciso II, c/c art. 19 da IN/TCU 71/2012, modificada pela IN/TCU 76/2016) , uma vez que o fato gerador da irregularidade sancionada ocorreu em 18/1/2012 e os responsáveis foram notificados sobre a irregularidade pela autoridade administrativa competente conforme abaixo:
33.1. Solange Cavalcanti da Cunha, excepcionalmente não houve notificação após a instauração da TCE pelo órgão concedente.
33.2. Êxito Cooperativa dos Profissionais de Turismo e Hospitalidade, excepcionalmente não houve notificação após a instauração da TCE pelo órgão concedente.
Valor de Constituição da TCE 	
34. Verifica-se, ainda, que o valor atualizado do débito apurado (sem juros) em 1º/1/2017 era de R$ 896.811,11, portanto superior ao limite mínimo de R$ 100.000,00, na forma estabelecida conforme os arts. 6º, inciso I, e 19 da IN/TCU 71/2012, modificada pela IN/TCU 76/2016. 
Outros Processos/Débitos nos Sistemas do TCU com os mesmos responsáveis 
35.Informa-se que foi encontrado processo no Tribunal com os mesmos responsáveis:
	Responsável
	Processos

	Solange Cavalcanti da Cunha
	Processo 022.530/2017-7 (TCE, Encerrado/Arquivado) 

	Êxito Cooperativa dos Profissionais de Turismo e Hospitalidade
	Processo 022.530/2017-7 (TCE, Encerrado/Arquivado) 

EXAME TÉCNICO			 
Caracterização das irregularidades geradoras do dano ao erário
36. Da análise dos documentos presentes nos autos, verifica-se que Solange Cavalcanti da Cunha (CPF XXX.955.004-XX) e Êxito Cooperativa dos Profissionais de Turismo e Hospitalidade (CNPJ 04.184.236/0001-86) eram as pessoas responsáveis pela gestão e execução dos recursos federais recebidos por meio do Convênio 01.0017.00/2009, registro Siafi 704234, tendo o prazo final para apresentação da prestação de contas expirado em 18/1/2012. 
37. Verifica-se que não foi dada oportunidade de defesa aos agentes responsabilizados na fase interna da TCE, em obediência aos princípios constitucionais que asseguram o direito ao contraditório e à ampla defesa (art. 5º, inciso LV, da Constituição Federal) , conforme detalhado no item 'Análise dos Pressupostos de Procedibilidade da IN/TCU 71/2012', subitem 'Prejuízo ao Contraditório e Ampla Defesa'. Não obstante, o direito ao contraditório e à ampla defesa foi exercido previamente à instauração formal da TCE pelo órgão concedente dos recursos.
38. As responsáveis não apresentaram justificativas suficientes para elidir a irregularidade e não recolheram o montante devido aos cofres do Tesouro Nacional, razão pela qual suas responsabilidades devem ser mantidas.
39. De acordo com as análises empreendidas na instrução anterior, a irregularidade descrita no relatório do tomador de contas, bem como as respectivas condutas identificadas, que deram origem a esta TCE, podem ser melhor descritas da forma que se segue. A estrutura adotada nesta instrução reflete a matriz de responsabilização contida no Anexo 1 desta instrução.
Irregularidade: não comprovação da execução física do objeto do convênio e da execução financeira.
39.1. Fundamentação para o encaminhamento: Cabe ao convenente comprovar a correta execução física de todos os itens previstos no plano de trabalho. 	A execução física não foi comprovada devido à 	impugnação parcial de despesas, tendo em vista a não apresentação da defesa quanto às glosas da SEPED - imagens (fotografias ou filmagens) ou outros documentos que provassem a execução dos itens previstos no plano de trabalho e pagos com recursos do convênio.  A execução financeira do Convênio ficou comprometida em face da não apresentação de documentos essenciais para análise, conforme constatação apresentada no Parecer Financeiro 138/2018/SEI-MCTIC (peça 117) .
39.2. Evidências da irregularidade: documentos técnicos presentes nas peças 8, 10, 22, 23, 32, 44, 46, 48, 62, 66, 68, 71, 72, 73, 75, 79, 85, 89, 96, 100, 107, 108, 111, 116, 117, e 118.
39.3. Normas infringidas: Art. 70, parágrafo único, da Constituição Federal de 1988; art. 93 do Decreto-Lei 200/1967; art. 50, § 3º, da Portaria Interministerial 127/2008, e Termo do Convênio.
39.4. Débitos relacionados aos responsáveis Êxito Cooperativa dos Profissionais de Turismo e Hospitalidade (CNPJ 04.184.236/0001-86) e Solange Cavalcanti da Cunha (CPF XXX.955.004-XX) :
	Data de ocorrência
	Valor histórico (R$) 

	30/12/2009
	598.976,00

	28/5/2010
	61.000,00

	Valor atualizado do débito, com juros, em 22/7/2021: R$ 1.567.300,8439.5.  Cofre credor: Tesouro Nacional.
39.6.1.	Responsável: Êxito Cooperativa dos Profissionais de Turismo e Hospitalidade (CNPJ 04.184.236/0001-86) .
39.6.1.1. 	Conduta: deixar de apresentar documentos que provassem a execução dos itens previstos no plano de trabalho e pagos com recursos do convênio, bem como deixar de apresentar os documentos solicitados para a análise da execução financeira do Convênio MCT 01.0017.00/2009.
39.6.1.2. 	Nexo de causalidade: a não apresentação de documentos que comprovassem a execução dos itens previstos no plano de trabalho resultou na presunção de dano ao erário, uma vez que a ausência de apresentação dos documentos solicitados impediu verificar a correta aplicação dos recursos concedidos pressupondo a realização de despesas incompatíveis com o objetivo do convênio, acarretando dano ao erário.
39.6.1.3. Culpabilidade: não se aplica. 
39.6.2. 	Responsável: Solange Cavalcanti da Cunha (CPF XXX.955.004-XX) .
39.6.2.1. 	Conduta: deixar de apresentar documentos que provassem a execução dos itens previstos no plano de trabalho e pagos com recursos do convênio, bem como deixar de apresentar os documentos solicitados para a análise da execução financeira do Convênio MCT 01.0017.00/2009.
39.6.2.2. 	Nexo de causalidade: a não apresentação de documentos que comprovassem a execução dos itens previstos no plano de trabalho resultou na presunção de dano ao erário, uma vez que a ausência de apresentação dos documentos solicitados impediu verificar a correta aplicação dos recursos concedidos pressupondo a realização de despesas incompatíveis com o objetivo do convênio, acarretando dano ao erário.
39.6.2.3. 	Culpabilidade: não há excludentes de ilicitude, de culpabilidade e de punibilidade; é razoável supor que a responsável tinha consciência da ilicitude de sua conduta; era exigível conduta diversa da praticada, qual seja, comprovar por meio de documentos a efetiva execução de todos os itens previstos no plano de trabalho. 
Individualização das Condutas
40. A Cooperativa de Profissionais de Turismo e Hospitalidade - Êxito, pessoa jurídica de direito privado, firmou o Convênio 01.0017.00/2009 com o antigo Ministério da Ciência e Tecnologia, no qual se comprometeu à prestação de contas de contas, nos termos legislação vigente, mas não demonstrou a boa e regular aplicação dos recursos públicos. Daí, sua responsabilização é incontroversa.
41. A Sra. Solange Cavalcanti da Cunha, na condição de diretora-presidente da cooperativa, era a pessoa e responsável pela execução e pela prestação de contas do convênio, razão pela qual o débito está sendo imputado a ela.
42. Paralelamente, o item 9.2.1 do Acórdão 2763/2011-TCU-Plenário, rel. Min. Augusto Sherman, firmou o entendimento que na hipótese em que a pessoa jurídica de direito privado e seus administradores derem causa a dano ao erário na execução de avença celebrada com o poder público federal com vistas à realização de uma finalidade pública, incide sobre ambos a responsabilidade solidária pelo dano.
43. Assim considerando, a imputação de responsabilidade atende aos pressupostos estabelecidos na jurisprudência desta Corte de Contas. Com efeito, há elementos para individualizar as condutas, o nexo de causalidade entre estas e a irregularidade geradora do dano e está caracterizada a atuação, no mínimo culposa, dos responsáveis, conforme resumido na matriz de responsabilização anexa a esta instrução.
Alegações de Defesa
44. Por intermédio de advogada constituída nos autos, a Cooperativa de Profissionais de Turismo e Hospitalidade - Êxito e a Sra. Solange Cavalcanti da Cunha apresentaram, conjuntamente, alegações de defesa (peça 161) acompanhadas de documentos que compõem as peças 162 a 494. As principais alegações apresentadas foram as seguintes:
	a) a proposta do Projeto surgiu através de Emenda Parlamentar do Deputado Federal Ribamar Alves e tinha como objetivo geral estruturar, gerenciar e levar tecnologia à Indústria de Confecções do Projeto Enredeação, no Município de Santa Inês, no Maranhão (peça 161, p. 2) ;
	b) o projeto desenvolvido teve como público-alvo aproximadamente 130 mulheres, que já haviam passado por algumas capacitações nas áreas de corte e costura (peça 161, p. 2) ;
	c) os benefícios apresentados pelo Projeto foram: estruturar a indústria de vestuário no Município de Santa Inês; produzir peças com maior valor agregado; qualificar e capacitar mais profissionais; fortalecer a produção local; resgatar a autoestima das profissionais envolvidas no projeto; gerar trabalho e renda no Município e melhorar a qualidade de vida das profissionais envolvidas (peça 161, p. 2) ;
	d) a Êxito Cooperativa é uma instituição sem fins lucrativos credenciada ao Sebrae desde o ano de 2001 e congrega consultores, das mais diversas áreas de conhecimento, com a finalidade de minimizar os problemas vivenciados pela microempresa agrícola e não-agrícola e por grupos produtivos que desenvolvem atividades como: artesanato, confecção, produção agroecológica, dentre outras (peça 161, p. 2) ;
	e) o projeto desenvolvido elevou a expectativa da comunidade local, uma vez que a Instituição  já vivenciou experiências à frente de projetos desenvolvidos nos Polos de Santa Cruz do Capibaribe, Toritama e Caruaru, hoje considerados importantes Polos Têxteis e de Confecções para o estado de Pernambuco e para o Brasil, com Declarações de Capacidade Técnica e Profissional do Sebrae/PE e Declaração da Secretaria de Desenvolvimento Econômico do Estado de Pernambuco, confirmando a participação da Êxito, na cadeia têxtil e de confecções do estado. (peça 161, p. 3) ;
	f) a meta do Projeto era a aquisição de materiais didáticos para a capacitação;  elaboração e implantação de Modelo de Gestão para garantir a sustentabilidade do Empreendimento; a elaboração e implantação de Projeto Logístico para a fábrica de confecções: a contratação de serviços técnicos profissionais para a execução das capacitações tecnológicas; a execução das capacitações gerenciais e o acompanhamento de fatores críticos em todas as ações do projeto; o técnico e pedagógico e identificação apoio administrativo, para a execução do projeto: a contratação de serviços técnicos profissionais para manutenção no maquinário da fábrica de confecções durante o período do Projeto; a Coordenação Financeira; a Coordenação Geral do Projeto; o Plano visual para visibilidade do projeto; o desenvolvimento de identidade de Marketing para o projeto, bem como nas peças desenvolvidas; a criação e confecção de fachada/placa; criação e produção de kit para as beneficiárias, como do local de treinamento; as ações do mesmo; elaborar e implementar plano material de divulgação do Projeto: Marketing para visibilidade do Projeto; assessoria de imprensa para promover uma home (page) de interesse; a criação e construção de visibilidade do projeto, em ambiente virtual, com vistas a promover o produto para comercialização; a realização de três pesquisas de satisfação das beneficiárias e, da opinião pública; pesquisas com vistas a busca de mercado; criação do catálogo de produtos e dos parceiros para comercialização; a realização de evento de divulgação com vistas a promover o produto e a sua comercialização; e Assessoria de Marketing para acompanhar as ações de divulgação, promoção do Projeto e levantamento de fatores críticos de controle (peça 161, p. 3-4) ;
	g) todas as metas apresentadas acima foram cumpridas, conforme documentos anexos. Até porque o presente Projeto foi amplamente cumprido, nos exatos termos em que foi proposto, tanto é verdade, que, com a presente defesa, será anexado, fotos da camisa e da capa do Projeto; as Capacitações Gerenciais - Listas de Presenças; a caracterização da Organização Proponente; a Carta de Proposta Comercial - Simone; o Cartão de Visita; as Cartas - Extrato do Fundo de Investimento; o Cartaz; o Catálogo; o Certificado; o Contrato de Prestação de Serviços - Auriluce; a Cotação MEGA MIX; as Despesas - Gráfica; as Entrevistas; os Extratos Bancários; os Extratos do Fundo de Investimento; as Fotos dos Artesanatos, produzidos pelo Projeto; a Lista de Pessoal; a Lista de Presença: o Manual de Identidade Visual; a Nota Fiscal de Serviço - TOP Marketing; os Ofícios; os Participantes do Projeto; as Passagens Aéreas; as Pastas; as Pesquisas para Conhecimento da Situação Atual; o Planejamento de Marketing; as Planilhas; o Plano de Marketing; o Projeto - Confecção - Frequência; as Propostas de Execução; as Propostas de Prestação de Serviços; o Questionário; o Relatório de Atividades Desenvolvidas; o Relatório de Atividades Realizadas; o Relatório de Execução do Projeto Artesania; o Relatório de Execução do Projeto; o Relatório Financeiro dos Pagamentos Efetuados; as Sacolas Plásticas; os Termos de Compromisso e o Termo de Isenção de Responsabilidade. (peça 161, p. 4) 
	h) e mais, no dia 6/1/2012, a Diretora Presidente da Êxito encaminhou o Ofício 06/2012 à Sra. Eneida Cardoso de Brito Corrêa, com o Relatório do cumprimento do Convênio, o Relatório Físico do Plano de Trabalho, o Relatório dos Beneficiários, o Relatório Financeiro do Plano de Trabalho e o Relatório de Bens Produzidos ou Constituídos (peça 161, p. 4) ;
	i) desta forma, é possível verificar, que a execução do Convênio atingiu plenamente o seu objetivo, conforme Planilha Demonstrativa de Produção e Pedidos (peça 161, p. 5) ;
	j) insta esclarecer que foi elaborado um relatório de verificação 'in loco', de execução física do projeto, pela técnica Maria de Fátima Almeida Rocha, que se encontra no MCTIC, em que há relatos completos, que informam de maneira pormenorizada todos os detalhes do projeto e que não foi anexado aos autos.  Sendo assim, requer que o MCTIC apresente o parecer da referida técnica com a finalidade de ser analisado pelo Ministro Relator do TCU (peça 161, p. 5) ;
	k) iniciados os trabalhos do Projeto, a Êxito, através da sua diretora presidente, sempre prestou as devidas informações. À época dos fatos, a Êxito possuía três Convênios com o MCTIC. Por um problema ocorrido em outro Convênio, a Polícia Federal do Estado de Pernambuco solicitou informações ao MCTIC acerca da quantidade de convênios existentes com a Êxito (peça 161, p. 5-6) ;
	l) após o recebimento desta solicitação, o MCTIC resolveu solicitar uma inspeção in loco, com a elaboração do respectivo relatório. Contudo, o relatório elaborado não condiz com as provas anexadas aos autos, uma vez que os fatos abordados pela PF de PE dizem respeito a outro convênio e neste existe o relatório elaborado pela técnica Maria de Fátima Almeida Rocha, que não foi anexado aos autos e que poderá influenciar no julgamento do TCU (peça 161, p. 6) ;
	m) na fase de execução, a Êxito passou por duas fiscalizações, mas somente o relatório da última fiscalização foi anexado, A diretora presidente da Êxito, ao término do convênio, apresentou as contas finais, com o cumprimento da execução do objeto e que conteve os elementos necessários à comprovação da regularidade das despesas realizadas. Os documentos ora anexados comprovam a boa e regular aplicação dos recursos, bem como o cumprimento do objeto pactuado (peça 161, p. 6) ;
	n) desta forma, analisando o Plano de Trabalho aprovado e os documentos ora anexados, verifica-se que houve a comprovação da execução física do objeto do convênio e, por isso, não há que se falar em devolução do valor total. A execução do Convênio está dentro dos parâmetros do Plano de Trabalho aprovado, conforme fotografias e filmagens anexas e consoante determina o artigo 70, parágrafo único, da Constituição Federal de 1988; artigo 93 do Decreto-Lei 200/67; artigo 50, § 3º, da Portaria Interministerial 127/2008 e Termo de Convênio, razão pela qual não há que se falar em dano ao erário público (peça 161, p. 7) .
45. Por fim, a defesa requereu (peça 161, p. 7) :
a) a apresentação do parecer da Técnica Maria de Fátima Almeida Rocha, elaborado no ano de 2010, que estaria no MCTIC;
b) no mérito, a aprovação das contas, com a exclusão do débito; e
c) caso não seja este o entendimento, requer que seja analisado o Plano de Trabalho, a execução do convênio e as provas anexadas, reduzindo o valor da condenação pretendida.
46. Em alegações de defesa complementares, a Sra. Solange Cavalcanti da Cunha acrescentou, em 18/12/2020 (peça 497) , documentos adicionais que compõem as peças 498 a 512.
Análises
47. Elementos contidos nos autos demonstram que parte da documentação necessária para comprovar a boa e regular aplicação dos recursos repassados não foi apresentada, mesmo após sucessivas requisições pela concedente. Alguns documentos foram juntados apenas com as alegações de defesa já no âmbito deste Tribunal, mas tais documentos são ineficazes como provas da execução física e financeira do projeto.
48. A conduta do administrador que apresenta a prestação de contas em forma incompleta configura violação ao princípio do dever de prestar contas, notadamente quanto à necessidade de apresentar documentação capaz de comprovar a regular aplicação dos recursos federais repassados. A prestação de contas incompleta também representa uma violação de normas e princípios constitucionais e legais fundamentais, a exemplo dos princípios da legalidade, moralidade e publicidade, ensejando, pela gravidade que alberga, punição ao responsável pelo ato faltoso. Veja-se que os Ofícios 52/2016 e 207/2016/CGAP/SECIS/MCTI, de 3/2 e 2/6/2016, respectivamente (peças 101 e 103) , solicitaram documentação complementar, inclusive exemplificando quais documentos seriam mais adequados para a análise da prestação de contas.
49. Com ausência de importantes documentos não se pode verificar o nexo causal entre os recursos federais repassados e as despesas executadas, especialmente se houver divergência entre a movimentação bancária do convênio e a relação de pagamentos constante da prestação de contas. E pior ainda quando não há apresentação de conciliação entre as despesas efetuadas com a conta bancária específica do convênio.  Isso acontece quando, ao se confrontar, de um lado, os extratos e cheques vinculados à conta específica, na qual se creditam os recursos do convênio, com, de outro, a relação de pagamentos e seus comprovantes, exsurge que entre eles inexiste correspondência mediata ou imediata, não se podendo, com razoabilidade e qualquer grau de certeza, associar nenhum dos atos da dinâmica financeira do convênio aos desembolsos ali formalmente declarados. Nesse sentido o Acórdão 2161/2006-TCU-Segunda Câmara, da relatoria do Min. Augusto Sherman.
50. Se é certo que os recursos repassados entraram na conta bancária específica e destinada a um determinado fim, não há qualquer indício seguro sobre qual o destino que lhes foi dado. Não há, então, como presumir que tenham sido utilizados nos fins pactuados, nem como afastar acima de qualquer dúvida o mau uso das verbas públicas ou mesmo a possibilidade de desvio ou locupletamento do responsável pela gestão dos recursos. 
51. A jurisprudência desta Corte informa que a mera execução física do objeto ou de parte dele, por si só, não comprova que os recursos foram aplicados corretamente, cabendo ao responsável demonstrar o nexo causal entre os recursos que lhe foram repassados e os documentos de despesas referentes à execução, tais como notas de empenho, recibos e extratos bancários, de forma que seja possível confirmar que determinado serviço foi executado com os recursos transferidos. Esse entendimento fundamenta-se no dever de prestar contas, previsto no parágrafo único do art. 70 da Constituição Federal, bem como em outros normativos infraconstitucionais aplicáveis aos instrumentos de repasse celebrados entre a União e demais entes da federação. Nesse sentido, são os Acórdão 7200/2018-TCU-Segunda Câmara, da relatoria do Min. Marcos Bemquerer; 9.544/2017-TCU-Segunda Câmara, da relatoria do Min. Augusto Sherman; 5.170/2015-TCU-Primeira Câmara, da relatoria do Min. Walton Rodrigues, dentre outros precedentes.
52. No caso em questão, houve reprovação da prestação de contas apresentada pela Êxito Cooperativa por falta de comprovação de execução física e financeira, conforme demonstra o Parecer Técnico 625/2018 (peça 107) e o Parecer Financeiro 90/2018 (peça 108) .
53. O Parecer Técnico Final de Prestação de Contas 625/2018 (peça 107) do Convênio 01.0017.00/2009, Siconv 704234/2009, firmado entre o MCTIC e a Cooperativa de Profissionais de Turismo e Hospitalidade - Êxito, de 26/4/2012, fez as seguintes análises, quanto à execução física e ao cumprimento do objeto:
a) Relatório referente ao acompanhamento e monitoramento das ações do projeto confecção em rede acusou a conclusão da maioria das metas (ausente dos autos) , peça 107, p. 6;
b) Relatório de verificação in loco da execução física realçou execução incompleta em sua conclusão (peça 49) , peça 107, p. 6;
c) o Parecer Técnico Final SECIS/DEARE 001/2012 (peça 62) concluiu pelo não cumprimento do objeto, embora os relatórios de visita tenham apontado a conclusão da maioria das metas, evidenciando execução incompleta (peça 107, p. 6) ;
d) tendo em vista que no processo existem documentos que comprovam que houve a prestação de cursos à população e que houve a fabricação e venda de materiais confeccionados, tentou-se estruturar a Industria de Confecções do Projeto Enredeação, gerencial e tecnologicamente, mas sem sucesso. Houve, portanto, execução parcial do objeto (peça 107, p. 6) ;
e) houve despesas irregulares (peça 107, p. 6) ;
h) todos os pagamentos realizados a pessoas físicas foram reprovados em face da ausência de contrato de prestação de serviços. Também não existem documentos capazes de comprovar o efetivo serviço prestado, tampouco a capacidade técnica para o serviço desenvolvido. Os recibos de pagamentos existentes no processo, por si só, não são capazes de comprovar a prestação do serviço (peça 107, p. 6) . 
i) os valores pagos às pessoas físicas e não aprovados estão tabelados e alcançaram o montante de R$ 282.500,00 (peça 107, p. 7-8) . 
j) os pagamentos realizados à VSM Marketing e Designet Ltda., destinados à prestação do serviço de 'Assessoria de Imprensa para geração de Mídia Espontânea para o projeto Enredeação', não foram aprovados por falta de documentação probatória que demonstrasse o efetivo serviço prestado - R$ 27.000,00 (peça 107, p. 8) . 
k) o pagamento realizado à VSM Marketing e Designet Ltda., destinados à prestação do serviço de 'Construção de Homepage ', não foi aprovado por falta de documentação probatória que demonstrasse a homepage criada - R$ 7.000,00 (peça 107, p. 9) .
l) os pagamentos realizados à VSM Marketing e Designet Ltda., destinados à prestação do serviço de 'Produção de material de divulgação', não foram aprovados porque não foi possível determinar quais materiais foram produzidos, bem como a quantidade e o seu uso - R$ 34.600,00 (peça 107, p. 9) .
m) os pagamentos realizados à VSM Marketing e Designet Ltda., destinados à prestação do serviço de 'Coordenação e produção de Evento de divulgação', não foram aprovados por falta de documentação probatória, que demonstrasse o efetivo serviço prestado e o evento de divulgação realizado - R$ 6.000,00 (peça 107, p. 9) ;
n) os pagamentos realizados à VSM Marketing e Designet Ltda., destinados à prestação do serviço de 'Realização de visita técnica', 'Participação em feiras e visita técnica' e 'Assessoria e produção para participação em feira', não foram aprovados porque não foi possível determinar em quais feiras houve a participação, quantos participantes e quantos dias durou a visita - R$ 60.000,00 (peça 107, p. 9) ;
o) o montante não aprovado do Convênio perfez o valor de R$ 417.100,00 (peça 107, p. 9) , corrigido para R$ 418.100,00 no relatório do tomador de contas.
54. Por fim, concluiu que a execução física do Convênio 01.0017.00/2009, os objetivos e os resultados esperados foram parcialmente alcançados. Destarte, considerou imperiosa a necessidade da devolução das despesas não aprovadas acima detalhadas no valor de R$ 417.100,00 (peça 107, p. 10) .
55. Ao analisar o Parecer Técnico 625/2018, o tomador de contas apontou que não existiram documentos capazes de comprovar o efetivo serviço prestado, tampouco capacidade técnica para o serviço desenvolvido. Ressaltou ainda que os recibos pagos existentes no Processo Administrativo, por si só, não foram capazes de comprovar a prestação do serviço (peça 124, p. 5) .
56. Por sua vez, o Parecer Financeiro 90/2018, de 26/7/2018, fez as seguintes sugestões (peça 108, p. 2) :
a) fosse notificada a Êxito Cooperativa de Profissionais de Turismo e Hospitalidade a recolher aos cofres da União o valor de R$ 418.100,00, que corrigido monetariamente e acrescido de juros legais até 24/7/2018, totalizava R$ 571.000,04, ou a exercer a defesa;
b) fosse concedido prazo de trinta dias para o recolhimento ou defesa; e
c) fosse notificada a Êxito de que o não recolhimento do valor, no prazo estabelecido, além de resultar na sua inscrição como inadimplente no Sistema Integrado de Administração Financeira do Governo Federal (Siafi) , tornaria obrigatório o encaminhamento do processo para instauração de TCE, em consonância com a legislação vigente, bem como o registro dos nomes dos agentes no Cadastro Informativo dos Créditos não Quitados no Setor Público Federal (Cadin) , conforme a Lei 10.522/2002.
57. Em resumo, a prestação de contas apresentada foi reprovada tanto em face da não comprovação das despesas realizadas no objeto do convênio quanto do não atingimento do seu objetivo. 
58. Relativamente às alegações de defesa apresentadas, nada obstante a grande quantidade de documentos trazidos aos autos, não foram capazes de comprovar a boa e regular aplicação dos recursos repassados pelo MCTIC. Conforme apontado no parágrafo 51, retro, a mera execução física do objeto ou de parte dele, por si só, não comprova que os recursos tenham sido aplicados corretamente. Isso significa que o convenente deve demonstrar que os recursos financeiros alocados ao convênio foram utilizados, única e exclusivamente, no objeto daquele. Não basta, pois, que o objetivo tenha sido alcançado, mas que tenha sido alcançado com os recursos específicos daquele convênio. 
58.1. A forma adequada de garantir que os recursos alocados ao convênio sejam utilizados nele próprio consiste em observar as disposições contidas na IN/STN 01/1997, em especial, a disposta no art. 20:
Art. 20. Os recursos serão mantidos em conta bancária específica somente permitidos saques para pagamento de despesas constantes do Programa de Trabalho ou para aplicação no mercado financeiro, nas hipóteses previstas em lei ou nesta Instrução Normativa, devendo sua movimentação realizar-se, exclusivamente, mediante cheque nominativo, ordem bancária, transferência eletrônica disponível ou outra modalidade de saque autorizada pelo Banco Central do Brasil, em que fiquem identificados sua destinação e, no caso de pagamento, o credor.
59.  De acordo com o Parecer Técnico 625/2018, todos os pagamentos realizados a pessoas físicas, que totalizaram R$ 282.500,00, foram reprovados em face de ausência de contrato de prestação de serviços e de não existirem documentos capazes de comprovar o efetivo serviço prestado, bem assim de falta de demonstração da capacidade técnica para a prestação do serviço desenvolvido (peça 107, p. 6-8) . 
59.1. A ausência de contrato de prestação de serviço constitui falha formal, mas não é a causa primária do dano em si. Por outro lado, a falta de documentos capazes de comprovar o serviço realizado, juntamente com a falta de comprovação de capacidade técnica pelos fornecedores do serviço, é causa suficiente para a glosa das despesas. Afinal, não há como garantir a efetiva prestação dos serviços. Além disso, seria necessário estabelecer, via conciliação bancária, o nexo existente entre as notas fiscais/recibos fornecidos com a movimentação da conta bancária específica do convênio.
60. Também de acordo com o Parecer Técnico 625/2018, quanto aos pagamentos a pessoas jurídicas, apesar de haver um contrato de prestação de serviços, o contrato era viciado porque as personalidades jurídicas manifestam suas vontades por meio de representantes, não sendo possível determinar quais seriam os representantes de ambas as empresas e se estes representantes possuíam capacidade e legitimidade para as representar (peça 107, p. 8) .
61. Contudo, a causa das glosas por serviços prestados pela pessoa jurídica, no valor de R$ 135.600,00 (peça 124, p. 5) , deu-se em razão de falta de documentação probatória que demonstrasse os efetivos serviços prestados (peça 107, p. 8-9) . 
62. Adicionalmente, não é verdade que o projeto desenvolvido atingiu a expectativa do público-alvo. De acordo com o Relatório de Verificação in loco da Execução Física (peça 49) , após colhidos depoimentos das costureiras, foi possível constatar que o projeto foi executado de forma incompleta e que não foram atendidas as expectativas do público-alvo. Ao final do Convênio, a indústria de confecções de Santa Inês/MA não se encontrava gerencialmente estruturada, as costureiras não estavam trabalhando continuadamente e a comercialização das peças produzidas não geraram recursos suficientes para impactar de forma relevante na renda das beneficiárias. Acrescente-se que a loja para comercialização dos produtos não estava em funcionamento, caracterizando falha na estrutura gerencial do Projeto, que não logrou oferecer as condições necessárias a um incremento significativo na geração de renda e na qualidade de vida das costureiras.
63. Também não é verdade que houve a alegada comprovação da execução física do objeto do Convênio.  Os documentos anexados pela defesa não são suficientes para comprovar a execução física do objeto do Convênio porque não restou demonstrado nexo causal entre o resultado apresentado e os recursos dispendidos. Como já decidido, não basta apresentar o resultado, mas é necessário comprovar que o resultado foi alcançado com os recursos destinados àquele resultado.
64. No que se refere a um possível relatório de verificação in loco, de execução física do projeto, confeccionado pela técnica Maria de Fátima Almeida Rocha, cumpre lembrar que não compete ao TCU buscar provas a favor das partes. As provas devem ser apresentadas pelo responsáveis, conforme ampla jurisprudência do TCU, a exemplo do Acórdão 2805/2017-TCU-Primeira Câmara, de relatoria do Min Vital do Rêgo, segundo qual 'Não cabe ao TCU determinar, a pedido do responsável, a realização de diligência, perícia ou inspeção para a obtenção de provas, uma vez que constitui obrigação da parte apresentar os elementos que entender necessários para a sua defesa'. Nada obstante, caso esse relatório exista de fato, já foi superado por relatórios de verificação in loco realizados após aquele, haja vista que o relatório mencionado pela defesa seria de 2010, enquanto houve mais duas visitas in loco no final de 2011, conforme apontados nos parágrafos 5 e 6.
65. Por derradeiro, a devolução do valor total repassado se justifica em face da falta de alcance do objetivo pretendido pelo Convênio 01.0017.00/2009.
66. Diante do exposto, as alegações de defesa apresentada pela advogada da Sra. Solange Cavalcanti da Cunha e da Êxito Cooperativa dos Profissionais de Turismo e Hospitalidade devem ser rejeitadas pelo Tribunal. Por via de consequência, as presentes contas especiais devem ser julgadas irregulares e as responsáveis devem ser condenadas em débito pela importância original de R$ 659.976,00, atualizada monetariamente e acrescida de juros de mora. 
67. O § 2º do art. 202 do Regimento Interno do TCU (RI/TCU) estabelece que análise da resposta à citação seja analisada a ocorrência de boa-fé na conduta do responsável e a (in) existência de outra irregularidade nas contas. A boa-fé deve ser entendida como a conduta do responsável que, embora tenha concorrido para o dano ao erário ou outra irregularidade, seguiu as normas pertinentes, os preceitos e os princípios do direito, conforme entendimento sedimentado no Acórdão 7936/2018-TCU-Segunda Câmara, de relatoria do Min. Augusto Sherman. 	Neste caso concreto, a responsável não agiu de acordo com as normas aplicáveis, pois deixou de observar os regramentos da IN/STN 01/1997, em especial o art. 20.
68. Portanto, não se pode afirmar que a responsável Solange Cavalcanti da Cunha agiu com boa-fé. Ausente a boa-fé da responsável, o TCU pode, desde logo, julgar irregulares as contas das responsáveis, nos termos do art. 202, § 6º, do RI/TCU.
Prescrição da Pretensão Punitiva
69. Vale ressaltar que a pretensão punitiva do TCU, conforme Acórdão 1441/2016-TCU-Plenário, Relator: Benjamin Zymler, que uniformizou a jurisprudência acerca dessa questão, subordina-se ao prazo geral de prescrição indicado no art. 205 do Código Civil, que é de dez anos, contado da data de ocorrência da irregularidade sancionada, nos termos do art. 189 do Código Civil, sendo este prazo interrompido pelo ato que ordenar a citação, a audiência ou a oitiva dos responsáveis.
70. No caso em exame, as irregularidades datam de 30/12/2009 e de 28/5/2010 e as responsáveis foram citadas pelo TCU em 17/6 e em 30/10/2020, em prazo superior a dez anos, de modo que a pretensão punitiva do TCU está prescrita.
CONCLUSÃO
71	Em face da análise promovida nos itens 44 a 65 desta instrução, propõe-se rejeitar as alegações de defesa apresentadas pela Sra. Solange Cavalcanti da Cunha e pela Êxito Cooperativa dos Profissionais de Turismo e Hospitalidade, uma vez que não foram suficientes para sanear as irregularidades a elas atribuídas. 
72. Os argumentos de defesa tampouco lograram afastar o débito lhes imputados. Ademais, inexistem nos autos elementos que demonstrem boa-fé ou a ocorrência de outros excludentes de culpabilidade. Desse modo, suas contas devem, desde logo, ser julgadas irregulares, nos termos do art. 202, § 6º, do Regimento Interno/TCU, procedendo-se à sua condenação em débito, sem a aplicação da multa prevista no art. 57 da Lei 8.443/1992.	
PROPOSTA DE ENCAMINHAMENTO
73. Diante do exposto, submete-se os autos à consideração superior, propondo ao Tribunal:
a) rejeitar as alegações de defesa apresentadas pelas responsáveis Solange Cavalcanti da Cunha (CPF XXX.955.004-XX) e Êxito Cooperativa dos Profissionais de Turismo e Hospitalidade (CNPJ 04.184.236/0001-86) ;
b) com fundamento nos arts. 1º, inciso I, 16, inciso III, alíneas 'b' e 'c', c/c os arts. 19 e 23, inciso III, da mesma Lei, e com arts. 1º, inciso I, 209, incisos II e III, 210 e 214, inciso III, do Regimento Interno, que sejam julgadas irregulares as contas da Sra. Solange Cavalcanti da Cunha (CPF XXX.955.004-XX) , na condição de dirigente, e da Êxito Cooperativa dos Profissionais de Turismo e Hospitalidade (CNPJ 04.184.236/0001-86) , na condição de convenente, e condená-las, em solidariedade, ao pagamento das quantias a seguir especificadas, com a fixação do prazo de quinze dias, a contar das notificações, para comprovarem, perante o Tribunal (art. 214, inciso III, alínea 'a', do Regimento Interno) , o recolhimento das dívidas aos cofres do Tesouro Nacional, atualizadas monetariamente e acrescidas dos juros de mora, calculados a partir das datas discriminadas, até a data dos recolhimentos, na forma prevista na legislação em vigor:
	VALOR ORIGINAL (R$) 
	DATA DA OCORRÊNCIA

	598.976,00
	30/12/2009

	61.000,00
	28/5/2010

Valor atualizado, com juros, até 22/7/2021: R$ 1.567.300,84
c) autorizar, desde logo, nos termos do art. 28, inciso II, da Lei 8.443/1992, a cobrança judicial das dívidas, caso não atendidas as notificações;
d) autorizar, caso seja de interesse das responsáveis, o pagamento das dívidas em até 36 parcelas mensais e consecutivas, nos termos do art. 26 da Lei 8.443/1992 c/c o art. 217 do Regimento Interno, fixando-lhes o prazo de quinze dias, a contar do recebimento da notificação, para comprovarem perante o Tribunal o recolhimento da primeira parcela, e de trinta dias, a contar da parcela anterior, para comprovarem os recolhimentos das demais parcelas, devendo incidir sobre cada valor mensal, atualizado monetariamente, os juros de mora devidos, na forma prevista na legislação em vigor;
e) 	 encaminhar cópia da deliberação à Procuradoria da República no Maranhão, nos termos do § 3º do art. 16 da Lei 8.443/1992 c/c o § 7º do art. 209 do Regimento Interno do TCU, para adoção das medidas cabíveis, bem como à Secretaria-Executiva do Ministério da Ciência, Tecnologia, Inovações e Comunicações e aos responsáveis, para ciência ; e comunicar-lhes que o relatório e o voto que a fundamentarem podem ser acessados por meio do endereço eletrônico www.tcu.gov.br/acordaos e que, caso haja interesse, o Tribunal pode enviar-lhe cópia desses documentos sem qualquer custo;
f) informar à Procuradoria da República no Maranhão que, nos termos do parágrafo único do art. 62 da Resolução TCU 259/2014, os procuradores e membros do Ministério Público credenciados nesta Corte podem acessar os presentes autos de forma eletrônica e automática, ressalvados apenas os casos de eventuais peças classificadas como sigilosas, as quais requerem solicitação formal."
3.	O Ministério Público/TCU, neste feito representado pelo Procurador Marinus Eduardo De Vries Marsico, manifestou-se à peça 520, nos termos seguintes:
"À vista dos elementos constantes dos autos, manifestamo-nos, no essencial, de acordo com a proposta da Secex-TCE (peça 517) , divergindo apenas para propor que seja também aplicada às responsáveis, individualmente, a multa prevista no art. 57 da Lei 8.443/92, considerando que a prescrição da pretensão punitiva não ocorre neste processo com base na Lei 9.873/99.
A propósito, registramos nossas considerações no tocante à aferição da prescrição pela Lei 9.873/99 (Lei da Prescrição Administrativa) , matéria de ordem pública que voltou a ser objeto de crescentes considerações no âmbito do TCU após a decisão do Supremo Tribunal Federal no RE 636.886 (Tema 899 da repercussão geral) .
Sobre a aferição da prescrição com base Lei 9.873/99, não endossamos conclusão pela prescrição do débito (pretensão de ressarcimento) baseada no referido julgado do STF, porquanto tal decisão não transitou em julgado, podendo ainda ser revista ou sofrer modulações, o que pode modificar substancialmente o conteúdo daquela decisão inicial que, por sua vez, contrasta com a regra da imprescritibilidade do ressarcimento ao erário prevista no art. 37, § 5º, da Constituição e, até o momento, consagrada em uníssono na jurisprudência do TCU.
Também não sustentamos conclusão pelo sobrestamento do julgamento do processo até a decisão definitiva do STF sobre o RE 636.886, porquanto tal medida pode gerar precedente capaz de provocar enorme acúmulo de processos não julgados e trazer prejuízos à contemporaneidade do controle externo ao criar jurisprudência contrária ao Princípio da Independência de Instâncias.
No tocante à aferição da prescrição da pretensão punitiva, alinhamos nosso posicionamento ao da Procuradora-Geral do MP/TCU (TC Processo 032.048/2016-5) e aos julgados mais recentes do STF no sentido da aplicabilidade da Lei 9.873/99 em detrimento do entendimento pela aplicação do Código Civil (Acórdão 1441/2016-TCU-Plenário) . 
Nesse sentido, a Lei 9.873/99 (alterada pela Lei 11.941/09) estabelece prazo de prescrição para o exercício da ação punitiva pela Administração Pública Federal, dispondo ainda sobre o termo inicial e as causas de interrupção da respectiva contagem:
Art. 1o Prescreve em cinco anos a ação punitiva da Administração Pública Federal, direta e indireta, no exercício do poder de polícia, objetivando apurar infração à legislação em vigor, contados da data da prática do ato ou, no caso de infração permanente ou continuada, do dia em que tiver cessado.
§ 1o Incide a prescrição no procedimento administrativo paralisado por mais de três anos, pendente de julgamento ou despacho, cujos autos serão arquivados de ofício ou mediante requerimento da parte interessada, sem prejuízo da apuração da responsabilidade funcional decorrente da paralisação, se for o caso.
§ 2o Quando o fato objeto da ação punitiva da Administração também constituir crime, a prescrição reger-se-á pelo prazo previsto na lei penal.
Art. 2o Interrompe-se a prescrição da ação punitiva: 
I - Pela notificação ou citação do indiciado ou acusado, inclusive por meio de edital; 
II - Por qualquer ato inequívoco, que importe apuração do fato;
III - pela decisão condenatória recorrível.
IV - Por qualquer ato inequívoco que importe em manifestação expressa de tentativa de solução conciliatória no âmbito interno da administração pública federal.  (grifamos) 
Com efeito, a contagem do prazo prescricional será interrompida e restituída na integralidade sempre que verificada a ocorrência de alguma das hipóteses legais, não havendo vedação legal no sentido de que esse prazo seja interrompido mais de uma vez, como no presente caso, haja vista a ocorrência de várias hipóteses interruptivas até o momento, cada qual restituindo a integralidade do prazo prescricional previsto na Lei 9.873/99.
No presente caso, o prazo final para prestação de contas ocorreu em 18/1/2012, com realização de visitas técnicas anteriores pelo órgão concedente/fiscalizador (peças 49, 63 e 117, p. 2) e posterior apresentação da prestação de contas, sendo interrompida a contagem do prazo prescricional em 15/3/2012 (notificação, peça 68) , 2/12/2013 (parecer técnico, peça 75) , 30/3/2015 (parecer financeiro, peça 100) , 3/2/2016 (peça 101) , 1/12/2016 (peça 105) , 25/4/2018 (peça 107) , 2/10/2018 (notificação, peça 113) , 19/2/2019 (instauração da TCE, peça 118) , 2/3/2020 (Relatório de Auditoria, peça 127) , 4/6/2020 (instrução no TCU, peças 133 a 135) , 17/6 e 30/10/2020 (citações, peças 142 e 156) , entre outros atos, não permanecendo o processo de tomada de contas especial parado por mais de três anos, tampouco por mais de cinco anos a apuração dos fatos sem a ocorrência de causa interruptiva prevista no artigo 2º da Lei 9.873/99.
Desse modo, considerando que a prescrição da pretensão punitiva não ocorre nestes autos se considerado o parâmetro da Lei 9.873/99, cuja aplicação tem sido sustentada em decisões do STF e pareceres do MP/TCU, propomos ao Tribunal que se abstenha de adotar o entendimento do Acórdão 1441/2016-TCU-Plenário e, em acréscimo à proposta de condenação formulada pela unidade técnica (peça 517) , aplique também às responsáveis a multa prevista no art. 57 da Lei 8.443/92."
É o Relatório.

Cecília Maria Mendonça Dantas (33348/OAB-PE), representando Solange Cavalcanti da Cunha.

Procurador Marinus Eduardo De Vries Marsico.

TOMADA DE CONTAS ESPECIAL. CONVÊNIO COM ENTIDADE PRIVADA SEM FINS LUCRATIVOS. NÃO COMPROVAÇÃO DA REGULAR APLICAÇÃO DOS RECURSOS. CITAÇÃO SOLIDÁRIA DA ENTIDADE E DE SUA DIRIGENTE. ALEGAÇÕES DE DEFESA INSUFICIENTES PARA O AFASTAMENTO DAS IRREGULARIDADES. CONTAS IRREGULARES. DÉBITO.

TOMADA DE CONTAS ESPECIAL (TCE)

Secretaria de Controle Externo de Tomada de Contas Especial (SecexTCE).

Em exame Tomada de Contas Especial instaurada pelo Ministério da Ciência, Tecnologia, Inovações e Comunicações em face da não comprovação da regular aplicação dos recursos repassados por meio do Convênio 01.0017.00/2009 firmado com a Entidade Êxito Cooperativa dos Profissionais de Turismo e Hospitalidade, tendo por objeto a estruturação, gerencial e tecnológica, da indústria de confecções do Projeto Enredeação, no Município de Santa Inês-MA.
I
2.	Diante da ausência de elementos suficientes à comprovação da execução dos itens previstos no plano de trabalho, pagos com recursos do convênio, e considerando a ausência de elementos solicitados para a análise da execução físico-financeira, realizou-se, em consonância com a Súmula TCU 286, a citação solidária da entidade privada e sua Dirigente, a Sra. Solange Cavalcanti da Cunha, com vistas à apresentação de alegações de defesa e/ou o recolhimento dos débitos imputados nos montantes de R$ 598.976,00 (30/12/2009) e R$ 61.000,00 (28/5/2010) .
3.	As responsáveis apresentaram suas alegações de defesa conjuntamente por intermédio de advogada devidamente constituída. Em síntese, depois de historiar os fatos à luz do convênio celebrado e das circunstâncias que envolveram a execução e sua fiscalização pelo concedente, aduziram que as metas previstas no ajuste foram todas executadas, conforme documentação juntada aos autos. 
4.	Em derradeira instrução, transcrita no relatório precedente, a SecexTCE examinou as alegações de defesa e a documentação apresentada, e, após apontar as deficiências na comprovação dos gastos, inclusive em face das impugnações realizadas pelo órgão repassador, registrou em seu pronunciamento que, ao contrário do alegado, o projeto desenvolvido não atingiu a expectativa do público-alvo, pois, de acordo com o Relatório de Verificação in loco da Execução Física (peça 49) , após colhidos depoimentos das costureiras foi possível constatar que o projeto foi executado de forma incompleta, não alcançando os objetivos previstos para o convênio. 
5.	Salientou a unidade que ao final do ajuste, a indústria de confecções de Santa Inês/MA não se encontrava estruturada sob o prisma gerencial. As costureiras não estavam trabalhando continuadamente, conforme previsto, e a comercialização das peças produzidas não gerou recursos suficientes para impactar de forma relevante na renda das beneficiárias. E, ainda, que a loja para comercialização dos produtos não estava em funcionamento, caracterizando falha na estrutura gerencial do Projeto, que não logrou oferecer as condições necessárias a um incremento significativo na geração de renda e na qualidade de vida das costureiras.
6.	Ainda de acordo com o exame realizado, também não mereceria guarida o argumento de que houve a alegada comprovação da execução física do objeto do convênio, pois os documentos anexados pela defesa não são suficientes para comprovar tal execução, não tendo ainda demonstrado nexo causal entre o resultado apresentado e os recursos dispendidos, competindo às responsáveis o ônus da comprovação.
7.	A SecexTCE reconheceu, todavia, a incidência de prescrição punitiva, nos termos do Acórdão 1441/2016-TCU-Plenário, em face do transcurso de mais de dez anos desde os fatos, ocorridos entre dezembro de 2009 e maio de 2010 (datas de origem dos débitos) , ao passo que as responsáveis foram citadas em 17/6/2020 e em 30/10/2020.
8.	Dessarte, a unidade instrutiva propõe o julgamento pela irregularidade das contas, com condenação solidária ao débito, sem a aplicação da multa, em face da prescrição.
II
9.	De sua vez, o Procurador Marinus Eduardo De Vries Marsico manifestou-se de acordo com a proposição de julgamento das contas, divergindo apenas em relação à proposta de não aplicação da sanção prevista no art. 57 da Lei 8.443/1992.
10.	Entende o Parquet que a multa deve ser aplicada, considerando que a prescrição da pretensão punitiva não ocorre neste processo se examinada à luz das disposições contidas na Lei 9.873/1999. Consigna, a propósito, que alinha seu posicionamento ao da Procuradora-Geral do MP/TCU (TC Processo 032.048/2016-5) e aos julgados mais recentes do STF no sentido da aplicabilidade da Lei 9.873/1999 em detrimento do entendimento fixado com fundamento no Código Civil (Acórdão 1441/2016-TCU-Plenário) .
11.	Em que pese adotar a referida lei como parâmetro para fins de prescrição sancionatória, o representante do Ministério Público/TCU informa que deixa de adotá-lo para fins de aferição de prescrição do débito em face de que ainda não teria ocorrido o trânsito em julgado da matéria apreciada no STF mediante o RE 636.886, do qual derivou o Tema 899 de Repercussão Geral.
12.	A seu ver, no presente caso, como o prazo final para prestação de contas ocorreu em 18/1/2012, com realização de visitas técnicas anteriores pelo órgão concedente/fiscalizador e posterior apresentação da prestação de contas, houve interrupção da contagem do lapso prescricional em diversos momentos: em 15/3/2012 (notificação, peça 68) ; 2/12/2013 (parecer técnico, peça 75) ; 30/3/2015 (parecer financeiro, peça 100) ; 3/2/2016 (peça 101) ; 1/12/2016 (peça 105) ; 25/4/2018 (peça 107) ; 2/10/2018 (notificação, peça 113) ; 19/2/2019  (instauração da TCE, peça 118) ; 2/3/2020  (Relatório de Auditoria, peça 127) ; 4/6/2020 (instrução no TCU, peças 133 a 135) ; 17/6 e 30/10/2020 (citações, peças 142 e 156) , entre outros atos. Assim, não permaneceu o processo de tomada de contas especial parado por mais de três anos, tampouco por mais de cinco anos desde a apuração dos fatos sem a ocorrência de causa interruptiva prevista no artigo 2º da Lei 9.873/1999.
13.	Dessarte, considerando que a prescrição da pretensão punitiva não ocorre nestes autos, se considerado como parâmetro a Lei 9.873/1999, cuja aplicação tem sido sustentada em decisões mais recentes do STF e em pareceres do MP/TCU, propõe o Procurador que este Tribunal se abstenha de adotar o Acórdão 1441/2016-TCU-Plenário e, em acréscimo à proposta de condenação formulada pela unidade técnica, que seja aplicada também às responsáveis a multa prevista no art. 57 da Lei 8.443/1992.
III
14.	Relativamente à prescrição da pretensão punitiva, divirjo do encaminhamento alvitrado pelo representante do Ministério Público/TCU, e acompanho a unidade instrutiva, uma vez que não houve por parte do Tribunal, ainda, revisão de entendimento quanto ao disposto no Acórdão 1441/2016-TCU-Plenário, deliberação essa tomada em sede de incidente de uniformização de jurisprudência desta Corte acerca do prazo prescricional para a pretensão punitiva.
15.	À luz desse acórdão, incidiu a prescrição, haja vista que os fatos se deram com datas de origem entre dezembro de 2009 e maio de 2010, ao passo que o ato que ordenou as citações ocorreu em junho de 2020 (peça 135) , após o transcurso de mais de dez anos, nos termos da Codificação Civil (art. 205) .
16.	Quanto ao Tema 899 de Repercussão Geral do STF, cabe registrar que mesmo após a apreciação de Embargos de Declaração havidos no RE 636.886 este Tribunal manteve o entendimento consubstanciado no Enunciado de Súmula TCU 282, pela imprescritibilidade do dano, uma vez que após as provocações da AGU a Corte Suprema limitou-se a indicar que o referido Tema foi abordado com espeque apenas na fase executiva do acórdão proferido pelo TCU, havendo o Relator da matéria, Ministro Alexandre de Moraes, consignado o seguinte em seu voto, no que foi acompanhado pelos demais votos vencedores:" (...) 
Os argumentos acima elencados conduzem à conclusão no sentido de que a pretensão executória de título executivo proveniente de decisão do TCU da qual resulte imputação de débito ou multa é prescritível; e, portanto, a ela se aplica o prazo prescricional da Lei de Execução Fiscal.
Nenhuma consideração houve acerca do prazo para constituição do título executivo, até porque esse não era o objeto da questão cuja repercussão geral foi reconhecida no Tema 899, que ficou adstrito, como sobejamente já apontado, à fase posterior a formação do título.
Reitere-se: Após a conclusão da tomada de contas, com a apuração do débito imputado ao jurisdicionado, a decisão do TCU formalizada em acórdão terá eficácia de título executivo e será executada conforme o rito previsto na Lei de Execução Fiscal (Lei 6.830/1980) , por enquadrar-se no conceito de dívida ativa não tributária da União, conforme estatui o art. 39, § 2º, da Lei 4.320/1964.
Assim, são impertinentes as alegações do embargante no sentido de que devem ser esclarecidos o regramento, bem como os marcos inicial, suspensivos e interruptivos do prazo de prescrição, aplicáveis para o exercício da pretensão punitiva pelo TCU." 
 (...) (RE 636886 ED; Relator Ministro Alexandre de Moraes) (grifos acrescidos) .
17.	Como se vê, restou claro que a decisão adotada pelo STF no RE 636.886, da qual derivou o Tema 899 de Repercussão Geral, cingiu-se à fase executória do título executivo extrajudicial formado a partir de acórdão da Corte de Contas.
18.	Esse posicionamento foi inclusive refletido nos recentes Acórdãos 2441/2021 e 2442/2021, ambos do Plenário, também sob minha relatoria, os quais foram apreciados na sessão do dia 06/10/2021, além de outros julgados, conduzidos pelos demais relatores, naquela data e em datas posteriores.
19.	Quanto às demais questões envolvendo o mérito das contas, acompanho os pareceres uniformes, no sentido do julgamento pela irregularidade, com condenação solidária ao débito imputado, haja vista a inexistência de elementos suficientes à comprovação da execução física e financeira do convênio, nos termos das leis e regulamentos, sendo certo que compete ao gestor comprovar sua boa e regular aplicação, nos termos do art. 70, parágrafo único, da Constituição Federal e consoante farta jurisprudência deste Tribunal, que, em sede de tomada de contas especial, transfere o ônus da comprovação a quem foram confiados os recursos públicos para execução de política pública governamental descentralizada, haja vista o disposto, ainda, no art. 93 do Decreto-lei 200/1967. 
20.	Não merecem prosperar, portanto, os argumentos apresentados no sentido da completa execução do ajuste, com documentação comprobatória, haja vista que essas não tiveram o condão de afastar quaisquer dos apontamentos realizados pelo órgão repassador. Nem é possível transferir a este Tribunal o ônus da obtenção da documentação comprobatória, mediante diligências ou inspeções.
21.	Deixo de acolher a proposição constante da instrução, no sentido de se autorizar desde já o recolhimento parcelado das dívidas, uma vez que não foi solicitado pelos responsáveis, e considerando que podem assim fazê-lo a qualquer tempo, desde que o processo não seja remetido para cobrança executiva, nos termos do art. 217 do Regimento Interno/TCU.
	Ante o exposto, manifesto-me por que o Tribunal aprove o Acórdão que ora submeto à deliberação deste Colegiado.
TCU, Sala das Sessões, em 23 de novembro de 2021.
AUGUSTO SHERMAN CAVALCANTI 
Relator